【裁判字號】    90,判,1133
【裁判日期】    900622
【裁判案由】    新型專利異議
【裁判全文】
最  高  行  政  法  院  判  決                    九十年度判字第一一三三號
    原      告  鴻海精密工業股份有限公司
    代  表  人  甲○○
    被      告  經濟部智慧財產局（承受原經濟部中央標準局業務）
    代  表  人  陳明邦
右當事人間因新型專利異議事件，原告不服行政院中華民國八十八年十一月五日台八
十八訴字第四○八○七號再訴願決定，提起行政訴訟。本院判決如左：
    主  文
原告之訴駁回。
訴訟費用由原告負擔。
    事  實
緣本件關係人星電股份有限公司於八十四年十月五日以其「異形連結器」向被告申請
發明專利，經被告編為第00000000號審查，不予專利。嗣關係人改請新型專
利，經重編為第00000000號審查，准予專利。公告期間，原告以本案申請前
已見於刊物或公開使用，係運用申請前既有之技術或知識，且未能增進功效，不具新
穎性及進步性，有違專利法第九十八條第一項第一款及第二項規定云云，檢具申准在
先之第00000000號「多極連結器」新型專利案（以下稱引證一）及美國第0
000000號專利案情大（以下稱引證二）等公告影本，對之提起異議。案經被告
機關審查，為本案異議不成立之審定，發給（八七）台專（判）○五○一七字第一三
八四九一號專利異議審定書。原告不服，循序提起一再訴願，遞遭決定駁回，遂提起
行政訴訟。茲摘兩造訴辯意旨如次：
原告起訴意旨略謂：一、按專利法第九十八條第一項第一款規定：新型若係「申請前
已見於刊物或已公開使用」，則不應准予新型專利，為新型專利之新穎性要件。且所
謂「申請前已見於刊物或已公開使用者」，並不以兩物品之形狀、構造或裝置完全同
一為必要，苟兩物品之創作動機、目的、構造、作用、技術及功效之主要部分相同，
其不相同之附屬部分，僅係習用技術之轉移，為一般業者所容易想到者，即難稱新穎
，行政法院七十三年判字第一一八三號著有判例）。次按同條第二項規定：「新型係
運用申請前既有之技術或知識而為熟習該項技術者所能輕易完成且未能增進功效時，
雖無前項所列情事，仍不得依本法申請取得新型專利」，為新型專利之進步性要件。
二、系爭案係關係於一種異形連結器，係具備從絕緣塊之一面向另一方面插入所形成
，在至少一部具有直線部分，而內接於與該直線部分平行之兩線的兩點間之尺寸，及
與該尺寸之採尺寸方向直交方向之尺寸之間的比率為1:1 的異形環狀凹溝，及形成於
以該異形環狀凹溝之柱體的母接點收容孔所構成的絕緣體，及收容於接點收容孔的母
接點，及與該母接點一體地形成，從上述絕緣塊之另一面所突出的複數端子，及插入
於上述異形環狀凹溝而形成有與對方插頭之金屬蓋相接觸之複數彈簧片的接地蓋等所
構成者，此見系爭案申請專利範圍第１項自明。析言之，系爭案主要技術特徵係在於
其異形環狀凹溝之設計，該異形環狀凹溝之縱橫方向之尺寸比值為1:1 ，以增加異形
連結器形成母收容孔及公接點配置之可能面積。惟該等技術內容已為引證一及引證二
所揭露，系爭案不具新穎性及進步性。三、查引證一係為一種多極連接器，針對習用
連接器本體為橫長形狀，沿配線基板一側裝配數目少等缺失，故其本體形成為角形。
創作人於其說明書中自述：「絕緣材料製本體11形成為角形，其端面成為正方形」（
參引證一說明書第三頁第二十至第二十一行）；又從其第四圖及第六圖亦可顯見引證
一本體之端面為正方形之結構特徵。而引證二係關於一種多極端子插座，在其專利說
明書第二欄第44行至第45行明確說明該端子插座絕緣本體10（the body 10）之前端
部11a（front portion lla）係為正方形（square body），其第二、三圖亦已清楚
顯示該等結構特徵。可見，引證一、二於說明書中均有明確揭示其絕緣殼體為正方形
結構, 而正方形之縱橫比為1:1 乃為自然公理，為具有一般基本數學知識者所共知。
至於作為引證一、二各自一實施例之圖式，其揭構形如何，實非據以比對並論結之唯
一依據。另專利新穎性、進步性之審查應結合前案證據所有公開之內容（包括說明書
文字部分與圖式部分），倘僅以其中任何一部分所揭率以論結，均有失偏頗而致不當
。是以，與引證一、二說明書文字及圖式所揭示全部內容相較，系爭案實不具新穎性
及進步性之要件，自不應准予專利。而原處分、原決定及再訴願決定機關顯均未深入
引證一、二之結構內容，致論結理由與事實不符，其認事錯誤而用法自有不適。再查
系爭案於其申請專利範圍獨立項中未主張閉鎖解除用按鈕之結構及其功效者；自系爭
案說明書第二頁第六至第九行可知，系爭案之創作目的係在於：「提供一種具有用於
明示插入方向所用的直線部分12A及20A，可得到廣泛之母接點收容孔之形成可能面積
及公接點之配置可能面積的異形連結器插座及插頭者」。此據上開創作目的，原處分
及訴願決定所謂「系爭案之閉鎖解除用按鈕鈕（25）則係用於推壓閉鎖用爪之臂，使
閉鎖用爪推向凹溝而解除插座實片與閉鎖用爪之閉鎖」，顯非達成系爭案之創作目的
之必要技術手段，而非屬其技術特徵。又「新型專利之審查，在新穎性方面，應就該
案之構造特徵部分與引證資料之構造特徵作比較，而不應以非屬該案特徵部分與引證
資料之構造特徵作比較」，且申請專利範圍附屬項所提及之元件，因需依附於主項，
不宜逕以該等附屬項元件作為該專利之整體之特徵，故原處分機關、訴願機關及再訴
願機關據此為由駁回原告之請求，於法自屬違誤。請判決撤銷再訴願決定、訴願決定
及原處分等語。
被告答辯意旨略謂：查異議引證一、二所指之方形連接器，乃一般極普通方形連接器
，實際上為縱橫比值稍具差異之長方形，此等由引證一、二之第四、六圖及第二、三
圖適可明確看出；且引證一、二從未具體指明其縱橫比為1:1 之結構，原告雖指引證
一、二圖式僅屬實例式，然引證一、二既無具體明確構造說明，原告純以個人觀點作
不實臆測，自無從憑採；況引證一、二亦未揭示系爭案以複數彈簧片構成之接地蓋插
於異形環狀凹溝與金屬蓋接觸之特徵，故引證一、一顯無法證明系爭案不具新穎性、
進步性。至於系爭案異議審定書中提及閉鎖解除用按鈕（25），主要係原告於異議理
由第三之(一)項中之主張（原告將閉鎖解除用按鈕（25）記為凸塊（25）），原告既以
此對系爭案新穎性提起異議，異議審定書自亦應針對異議理由審定並予指明，原告今
反稱異議審查比較不當，顯為本末倒置。是原告之訴為無理由，請判決駁回等語。
    理  由
按稱新型者，謂對物品之形狀、構造或裝置之創作或改良，為專利法第九十七條所規
定。又公告中之新型，任何人認有違反專利法第九十七條至第九十九條規定，而向專
利專責機關提起異議者，依同法第一百零二條第一項規定，除應備具異議書外，並應
附具證明文件；從而有無違反專利法規定之情事，依法應由異議人附具證據供查。本
件關係人星電股份有限公司於八十四年十月五日以其「異形連結器」係具備從絕緣塊
之一面向另一面插入，至少一部具有直線部分，內接於與直線部分平行之兩線間之尺
寸，與該尺寸直交方向之尺寸間的比率為一比一之異形環狀凹溝，及形成於以異形環
狀凹溝之柱狀體的母接點收容孔所構成的絕緣體，及收容於接點收容孔之母接點，及
與母接點一體地形成，從絕緣塊另一面突出之複數端子及插入於異形環狀凹溝而形成
與對方插頭之金屬蓋接觸之複數彈簧片之接地蓋所構成等情，向被告申請發明專利，
經編為第00000000號審查，不予專利。關係人改請新型專利，經被告重編為
第00000000號審查，准予專利。公告期間，原告以本案申請前已見於刊物或
公開使用，係運用申請前既有之技術或知識，且未能增進功效，不具新穎性及進步性
，有違專利法第九十八條第一項第一款及第二項規定云云，檢具申准在先之第000
00000號「多極連結器」新型專利案（即引證一）及美國第0000000號專
利案（即引證二）等公告影本，對之提出異議。被告以引證一及引證二圖式顯示連結
器之外形結構，引證一之第四圖並揭示一連結部。引證一與引證二所顯示連結器為縱
橫比不等於一之普通略呈長方形之結構，無法明確具體揭示具有本案一比一之異形環
狀凹溝；引證一及引證二亦未揭示本案以複數彈簧片構成之接地蓋插於異形環狀凹溝
與金屬蓋接觸之構造。至於引證一之連結部係用於與彈簧片前方端部扣合，本案之閉
鎖解除用按鈕則係用於推壓閉鎖用爪之臂，使閉鎖用爪推向凹溝而解除插座實片與閉
鎖用爪之閉鎖，引證一連結部與本案之閉鎖解除用按鈕自為不同之作用與功效。引證
一、引證二與本案屬不同之構造組合與技術運用，本案在相同面積下使收容極數增加
，已具有增進功效，無違專利法第九十八條第一項第一款及第二項規定，乃為本案異
議不成立之審定。原告不服，循序提起行政訴訟，主張本案異形環狀凹溝之縱橫方向
之長度比為一比一，此種結構特徵已由引證一及引證二揭示。引證一之連結器為正方
形結構，其扣合突部與孔之解除結合方式，與本案按鈕利用推壓閉鎖用爪之臂解除插
座突片與閉鎖用爪之閉鎖，兩者為等效結構，且此非本案欲達成創作目的所必須之技
術特徵。引證二之說明書及圖式揭示其絕緣本體係呈一方形。又本案以接地蓋作為遮
蔽構件之設計，係業界所習知慣用之技術，不能作為本案創作特徵云云，但查引證一
及引證二之圖式顯示其連接器之絕緣殼體之長寬比例係為略呈長方形之外形，且引證
一及引證二技術內容中並未說明其絕緣殼體為一比一之正方形，亦未明確具體揭示本
案一比一異形環狀凹溝，引證一及引證二之結構與本案申請專利範圍連結器之結構特
徵並不相同。引證一之扣合突部與孔之解除結合方式與本案解除用按鈕結構之比較，
其固定形式存在一定之差異，即引證一之連接部係用於與彈簧片前端部扣合，本案之
閉鎖解除用按鈕則係用於推壓閉鎖用爪之臂，使閉鎖用爪推向凹溝而解除插座實片與
閉鎖用爪之閉鎖，引證一連接部與本案之閉鎖解除用按鈕自為不同作用與功效，引證
一及引證二與本案為不同之構造組合與技術運用。本案在相同面積下使收容極數增加
，具有增進之功效。至本案以接地蓋作為遮蔽構件之設計，為本案整體構成之一部分
，自有其特定作用及組合關係。又引證一及引證二連接器絕緣殼體之外形為方形，但
引證一及引證二之技術內容並未揭示其絕緣殼體為長寬比一比一之正方形，且由引證
一及引證二圖式亦可明顯看出其絕緣殼體係長方形外形，與本案申請專利範圍之連結
器結構特徵不同，引證一及引證二尚難證明本案不具新穎性及進步性。茲原告復訴稱
引證一、二說明書、圖式均已揭示其絕緣殼體為正方形結構，本案申請專利範圍獨立
項中並未主張閉鎖解除用按鈕之結構及功效，此等並非本案技術特徵，不應以之與引
證資料比較，原處分及原決定顯有違誤云云，但查引證一、二（即本國第00000
000號「多極連結器」專利案、美國第0000000號專利案）所指之方形連接
器，乃一般極普通方形連接器，實際上為縱橫比值稍具差異之長方形，此等由引證一
、二之第四、六圖及第二、三圖適可明確看出；且引證一、二從未具體指明其縱橫比
為1:1 之結構，原告雖指稱引證一、二圖式僅屬實例式，然引證一、二既無具體明確
構造說明，其個人主觀作不實臆測，自無從採憑；況引證一、二亦未揭示本案以複數
彈簧片構成之接地蓋插於異形環狀凹溝與金屬蓋接觸之特徵，故引證一、二顯無法證
明本案不具新穎性及進步性，至於本案審定書中提及閉鎖解除用按鈕（25），主要係
針對原告異議理由第三之(一)項中之主張（原告將閉鎖解除用按鈕（25）記為凸塊（25
）），原告據此對本案之新穎性提出異議，被告當應對之審定，併此指明。綜上，引
證一、二既與本案屬不同之構造組合與技術運用，且本案在相同面積下使收容極數增
加，自已具有增進功效，無違專利法第九十八條第一項第一款及第二項規定，被告為
異議不成立之審定，並無不合。一再訴願決定，遞予維持，亦無違誤，原告起訴論旨
，難謂有理，應予駁回。
據上論結，本件原告之訴為無理由，爰依行政訴訟法施行法第二條、行政訴訟法第九
十八條第三項前段，判決如主文。
中    華    民    國     九十        年      六      月     二十二      日
                    最 高 行 政 法 院  第 三 庭
                                審 判 長 法  官      曾  隆  興
                                         法  官      吳  錦  龍
                                         法  官      徐  樹  海
                                         法  官      鄭  淑  貞
                                         法  官      林  家  惠
右  正  本  證  明  與  原  本  無  異
                                         法院書記官  陳  盛  信
中    華    民    國     九十        年      六      月     二十六      日


司法院資訊處製作；財團法人民間司法改革基金會備份。
